臺灣高雄地方法院民事判決　九十年度重訴字第二六一號
　　原　　　告　甲○○
　　　　　　　　乙○○
　　　　　　　　丙○○
　　訴訟代理人　沈志純　律師
　　被　　　告　丁○○　住高雄.
右當事人間分割共有物事件，本院判決如左：
    主    文
兩造共有座落高雄縣大寮鄉○○段五五八地號（重測前為山子頂段七一三地號），地
目建，面積八百零一點二三平方公尺土地准予分割，其分割方法如下：附圖一所示
558A003部分面積九十五點三０平方公尺分歸被告取得；558A002部分面積二百四十五
點四五平方公尺、558A001部分面積一百九十九點八三平方公尺、558部分面積二百六
十點六五平方公尺由原告甲○○、乙○○、丙○○按應有部分比例各三分之一保持共
有。
原告甲○○、乙○○、丙○○應給付被告新台幣壹佰壹拾壹萬肆仟捌佰壹拾玖元。
訴訟費用由被告負擔。
    事    實
甲、原告方面：
一、聲明：求為判決
（一）兩造共有座落高雄縣大寮鄉○○段五五八地號（重測前為山子頂段七一三地號
      ），地目建，面積八百零一點二三平方公尺土地准予分割，其分割方法如下：
      附圖一所示558A003部分面積九十五點三０平方公尺分歸被告取得；558A002部
      分面積二百四十五點四五平方公尺、558A001部分面積一百九十九點八三平方
      公尺、558部分面積二百六十點六五平方公尺由原告甲○○、乙○○、丙○○
      按應有部分比例各三分之一保持共有。
（二）原告甲○○、乙○○、丙○○應給付被告新台幣（下同）一百二十九萬六千七
      百二十七元。
（三）訴訟費用由被告負擔。
二、陳述：座落高雄縣大寮鄉○○段五五八地號，地目建，面積八百零一點二三平方
    公尺（重測前為山子頂段七一三地號，面積為七百三十六平方公尺）之土地（下
    稱系爭土地），為兩造所共有，其應有部分原告甲○○、乙○○、丙○○均為十
    五分之四，被告則為五分之一。又系爭土地並無使用目的不能分割之情形或不為
    分割之約定，迄今仍無法達成協議分割，為使兩造使用土地方便及增加其利用價
    值，爰依民法第八百二十三條規定請求准予分割；再附圖一所示558A003部分面
    積九十五點三０平方公尺中有被告所有之房屋一幢，占用面積九十五點三一平方
    公尺（見附圖二Ａ部分所示）；558A002部分面積二百四十五點四五平方公尺中
    有原告丙○○所有之房屋二幢，占用面積二百二十四點五六平方公尺（見附圖二
    Ｂ部分所示）；558A001部分面積一百九十九點八三平方公尺中有原告乙○○所
    有之房屋一幢，面積九十六點九四平方公尺（見附圖二Ｃ部分所示）；558部分
    面積二百六十點六五平方公尺中有原告甲○○所有之房屋一幢，占用面積一百六
    十九點三三平方公尺（見附圖二Ｄ部分所示），為避免拆除兩造目前所建之房屋
    而損及四人經濟利益，爰請求分割如原告訴之聲明所示。另依原告等所提之分割
    方案，使得被告分得之面積較原持分少六十四點九五平方公尺，原告等願以附圖
    一所示四部分土地中單價最高之558A003部分單價每平方公尺一萬九千九百六十
    五元補償被告，合計原告等應給付被告一百二十九萬六千七百二十七元。
三、證據：提出地籍圖謄本、土地登記謄本、地價謄本各一紙、建物登記謄本三紙、
    新式戶籍謄本、舊式戶籍謄本各一份為證，並請求訊問證人楊文周。
乙、被告方面：被告未於言詞辯論期日到場，亦未提出書狀作何聲明或陳述。
丙、本院依職權二次勘驗系爭土地，並分別囑託高雄縣鳳山地政事務所、大寮地政事
    務所人員就系爭土地上房屋占用之面積為測量，並函請中國不動產鑑定中心服務
    有限公司鑑定附圖一之四部分土地之價值。
    理    由
一、本件被告經合法通知，無正當理由未於言詞辯論期日到場，核無民事訴訟法第三
    百八十六條所列各款情形，爰依原告等之聲請，由其一造辯論而為判決。
二、原告等主張系爭土地為兩造所共有，其應有部分原告甲○○、乙○○、丙○○均
    為十五分之四，被告則為五分之一之事實，業據其提出土地登記謄本一份為證，
    自堪信其主張為真實。
三、按共有人得隨時請求分割共有物，但因物之使用目的不能分割或契約定有不可分
    割之期限者，不在此限；又共有物之分割，依共有人協議之方法行之，分割之方
    法不能協議者，法院得依任何共有人之聲請，以原物分配於各共有人，民法第八
    百二十三條第一項、第八百二十四條第一項第一款分別定有明文。次按分割共有
    物，以消滅共有關係為目的。法院裁判分割共有土地時，除因該土地內部分土地
    之使用目的不能分割（如為道路），或部分共有人仍願維持共有關係，應就該部
    分土地不予分割，或准該部分共有人成立新共有關係外，應將土地分配於各共有
    人單獨所有，最高法院著有六十九年台上字第一八三一號判例可資參照。查本件
    系爭土地地目為建，有土地登記謄本在卷可憑，依其使用目的並非不能分割，而
    兩造間並無不分割之協議，亦無分管之約定，及兩造間不能達成分割之協議等情
    ，復為兩造所不爭執，是依上開法條規定，原告等請求分割系爭土地，洵屬有據
    ，應予准許。
四、另按以原物為分配時，如共有人中，有不能按其應有部分受分配者，得以金錢補
    償之，民法第八百二十四條第二項定有明文。而請求共有物之分割，應由法院依
    民法第八百二十四條命為適當之分配，不受當事人主張之拘束。又分割共有物時
    ，法院應參酌當事人之聲明、共有物之性質、座落位置、地形、經濟效用、各共
    有人應有部分之比例及全體共有人之利益等公平決之。經查，附圖一所示 558A0
    03部分面積九十五點三０平方公尺中有被告所有之房屋一幢，占用面積九十五點
    三一平方公尺（見附圖二Ａ部分所示）；558A002部分面積二百四十五點四五平
    方公尺中有原告丙○○所有之房屋二幢，占用面積二百二十四點五六平方公尺（
    見附圖二Ｂ部分所示）；558A001部分面積一百九十九點八三平方公尺中有原告
    乙○○所有之房屋一幢，面積九十六點九四平方公尺（見附圖二Ｃ部分所示）；
    558部分面積二百六十點六五平方公尺中有原告甲○○所有之房屋一幢，占用面
    積一百六十九點三三平方公尺（見附圖二Ｄ部分所示），有高雄縣鳳山地政事務
    所九十年八月三日九十鳳地所二字第14127號函附土地複丈成果圖一紙（即附圖
    二）在卷可證，並經本院依職權至現場勘驗屬實，故為避免拆除兩造目前所建之
    房屋而損及四人經濟利益，並參酌原告甲○○、乙○○、丙○○表明願依各應有
    部分保持共有，依前開最高法院六十九年台上字第一八三一號判例意旨，自應准
    許，爰將附圖一所示558A003部分面積九十五點三０平方公尺分歸被告取得；而
    558A002部分面積二百四十五點四五平方公尺、558A001部分面積一百九十九點八
    三平方公尺、558部分面積二百六十點六五平方公尺則由原告甲○○、乙○○、
    丙○○按應有部分比例各三分之一保持共有。又經本院依職權函請中國不動產鑑
    定中心服務有限公司鑑定附圖一之四部分土地之價值，鑑定結果系爭土地之總價
    值為一千五百零八萬七千四百十八元，而附圖一所示558A003部分土地單價為每
    平方公尺一萬九千九百六十五元、558A002部分土地單價為每平方公尺一萬八千
    七百五十五元、558A001部分土地單價為每平方公尺一萬九千六百六十三元、558
    部分土地單價為每平方公尺一萬七千八百四十八元公尺；再依附圖一558A003部
    分所示，被告係分得面積九十五點三０平方公尺，價值計一百九十萬二千六百六
    十五元，有該公司九十一年八月六日（91）國執字第０八０八號函附鑑定報告「
    第三節鑑定結果：一、分割後價值表」在卷足憑；而兩造所持有之應有部分，係
    指「共有物價值」之持分，而非「共有物面積」之持分，故分割時應以共有物之
    價值來分割，而非單純以共有物之面積來分割。準此，被告持有系爭土地之持分
    為五分之一，而系爭土地之總價值為一千五百零八萬七千四百十八元，依其持分
    被告應得分到價值三百零一萬七千四百八十四元（00000000/5=0000000.6，元以
    下四捨五入）之土地，但被告依附圖一所分得之價值為一百九十萬二千六百六十
    五元，尚不足一百一十一萬四千八百一十九元（0000000-0000000   =0000000.6
    ，元以下四捨五入），自應由原告等三人共同補償之。準此，本院審酌系爭土地
    之現在使用情形、對外位置、四鄰狀況、及兩造分割後之經濟效益，並考量共有
    人之主觀意願等情形，本於公平原則，爰分割如主文所示。
五、據上論結，原告之訴為有理由，依民事訴訟法第三百八十五條第一項前段、第七
    十八條，判決如主文。
中　　　華　　　民　　　國　　九十一　　年　　　八　　　月　　 十六　　 日
                              臺灣高雄地方法院民事庭
~B法　　　官　官信成
右為正本係照原本作成。
如不服本判決，應於送達後廿日內，向本院提出上訴狀並表明上訴理由，如於本判決
宣示後送達前提起上訴者，應於判決送達後十日內補提上訴理由書（須附繕本）。
中　　　華　　　民　　　國　　九十一　　年　　　八　　　月　　 十六　　 日
~B法院書記官　謝群育
